臺灣桃園地方法院民事判決
110年度金字第26號
原      告  林慶章  
被      告  田書旗  

            黃淑霞  
                      （現於法務部○○○○○○○○○○羈押中）                      
            林睿杰（原名林瑞良）

            曹念楚  
            張晉嘉  
            吳承訓  
            黃邁慧  
兼上 二 人
訴訟代理人  陳育勝  
被      告  王雅玲  
            王芊諭  
            曾永旭  

            林聖元  
            陳嬿如  
上列當事人間請求損害賠償事件，於民國111年3月31日辯論終結
，本院判決如下：
    主  文
一、被告田書旗、黃淑霞、林睿杰、曹念楚、曾永旭、王芊諭、
    張晉嘉、陳嬿如、林聖元、吳承訓、黃邁慧應連帶給付原告
    新臺幣玖拾陸萬壹仟肆佰肆拾元，及分別自如附表「利息起
    算日」欄所示之日起至清償日止，按週年利率百分之五計算
    之利息。
二、原告其餘之訴駁回。
三、訴訟費用由被告連帶負擔百分之九十四，餘由原告負擔。　
四、原告假執行之聲請駁回。　　
    事實及理由
壹、程序事項：
一、按「訴訟全部或一部之裁判，以他訴訟之法律關係是否成立
    為據，法院得在他訴訟終結前，以裁定停止訴訟程序」，民
    事訴訟法第182條定有明文。本件被告吳承訓及黃邁慧雖稱
    其等已對本件相關刑事案件提起上訴，該刑事案件尚未確定
    ，故聲請裁定停止本件訴訟程序云云。惟本件訴訟為獨立之
    民事事件，本院民事庭自得逕為調查審理，不受刑事判決認
    定事實之拘束，且被告吳承訓及黃邁慧是否無罪，乃刑事審
    判之認定結果，並非民事訴訟法第182條所稱「他訴訟之法
    律關係」，故認本件訴訟並無停止程序之必要，被告吳承訓
    及黃邁慧聲請裁定停止本件訴訟程序，為無理由，不應准許
    ，合先陳明。　　　　
二、被告田書旗、黃淑霞、林睿杰、曹念楚、張晉嘉、王雅玲、
    王芊諭、曾永旭、林聖元、陳嬿如經合法通知，均未於最後
    言詞辯論期日到場，核無民事訴訟法第386條所列各款情形
    ，爰依原告之聲請，由其一造辯論而為判決。　　
貳、實體事項：
一、原告主張： 
　㈠被告13人均明知法尼新創科技股份有限公司（下稱法尼公司
    ）非依銀行法組織登記之銀行，不得經營收受存款業務，卻
    仍以「投資人以26萬元購買礦機1台，再回租予法尼公司，
    租期為12個月，每1台礦機每月給付7,800元之紅利，期滿後
    以原價買回礦機」之保本且投資報酬率至少有36％的礦機投
    資方案，向不特定人招攬投資，而有違反銀行法第29條、第
    29條之1之情形。原告因而於107年10月11日間受被告吳承訓
    、黃邁慧之邀約，參加法尼新創投資說明會，當日被告陳嬿
    如於台上擔任講師講解投資方案，吳承訓、黃邁慧則力邀原
    告加入投資，復於107年10月23日又參加法尼公司北區桃園
    投資說明會，當日由被告林聖元擔任講師講解，又於107年1
    1月9日參觀龍潭礦機一場，之後原告即以每台礦機新臺幣（
    下同）25萬7,000元之價格（即扣除訪場優惠3,000元），向
    法尼公司投資4台礦機，並於107年11月12日匯款102萬8,000
    元至法尼公司，惟原告總共僅領得6萬6,560元之紅利，其餘
    紅利均未領得。
　㈡被告等人因上開行為而共同違反銀行法第29條、第125條第3
    項、第1項後段之非法經營銀行業務等罪。為此，爰依民法
    第179條、第181至183條之不當得利規定、民法第184條、第
    185條、第188條之侵權行為規定、公司法第23條第2項、銀
    行法第29條第2項、第125條第3項、刑法第30條、第31條、
    刑事訴訟法第487條之規定，提起本件訴訟等語。並聲明：1
    .被告應連帶給付原告102萬8,000元，及自起訴狀繕本送達
    翌日起至清償日止，按週年利率5％計算之利息。2.聲請依職
    權宣告假執行。
二、被告答辯：
　㈠被告吳承訓、黃邁慧及陳育勝略以：原告簽署之礦機合約是
    與法尼公司間之合約，其等均非契約相對人，亦非法尼公司
    決策運作之人；原告匯款金流未曾進入其等之帳戶，所領取
    獎金、租金亦未經過其等手中，故其等對原告並無侵權行為
    。被告吳承訓、黃邁慧及陳育勝亦為投資人，不可能對原告
    為侵權行為，原告所受之損失僅是純粹經濟上損失，並非民
    法第184條第1項所稱之權利；原告若因本件投資受有利益，
    依民法第216條規定，應扣除所受之利益等語資為抗辯。並
    聲明：1.原告之訴駁回。2.如受不利判決，願供擔保，請准
    宣告免為假執行。
　㈡被告林聖元略以：伊不是原告的服務顧問，也非礦場的導覽
    及相關人員，107年11月9日企業參訪活動伊沒有參加，107
    年12月19日原告受邀參加新竹喜來登飯店之股東大會，伊為
    法尼公司投資人故有參加，但並未上台，法尼公司說明會講
    師總共有5位，所以原告主張的侵權行為跟伊沒有關係等語
    資為抗辯。並聲明：1.原告之訴駁回。2.如受不利判決，願
    供擔保，請准宣告免為假執行。
  ㈢被告王雅玲未於言詞辯論期日到庭，惟據其書狀略以：伊不
    認識原告，原告非經伊介紹而投資礦場，或係匯款予伊，伊
    未參與或經手法尼公司之投資方案設計、金流等，伊亦誤信
    被告田書旗而投資，故亦為受害人等語，資為抗辯。
  ㈣被告陳嬿如未於言詞辯論期日到庭，惟據其書狀略以：伊不
    認識原告，並未邀約原告簽約，亦未領取業務獎金，伊係受
    僱法尼公司，擔任講師及礦場之導覽員，介紹礦機、虛擬貨
    幣，至於訪客最終是否要締結合約購買礦機，導覽員和講師
    是不參與的，伊並未領取除了薪資以外的獎金，而亦為受害
    人等語資為抗辯。並聲明：原告之訴及假執行之聲請均駁回
    。　　
  ㈤被告田書旗、黃淑霞、林睿杰、曹念楚、張晉嘉、王芊諭、
    曾永旭經本院合法通知，均未於言詞辯論期日到場，亦均未
    提出書狀作何聲明或陳述。　　　　　
三、本院之判斷：
　㈠按「違反保護他人之法律，致生損害於他人者，負賠償責任
    。但能證明其行為無過失者，不在此限」；「數人共同不法
    侵害他人之權利者，連帶負損害賠償責任；造意人及幫助人
    ，視為共同行為人」，民法第184條第2項、第185條第1項前
    段、第2項分別定有明文。次按除法律另有規定者外，非銀
    行不得經營收受存款業務；該所稱收受存款，係指向不特定
    多數人收受款項或吸收資金，並約定返還本金或給付相當或
    高於本金之行為；而以借款、收受投資、使加入為股東或其
    他名義，向多數人或不特定之人收受款項或吸收資金，而約
    定或給付與本金顯不相當之紅利、利息、股息或其他報酬者
    ，以收受存款論，銀行法第29條第1項、第29條之1分別定有
    明文。準此，行為人如以前揭方法向不特定之多數人收受款
    項或吸收資金，且非銀行未經許可經營前揭業務者，即與前
    開規定之構成要件相當。是以倘違反銀行法上開規定，非法
    吸收存款者，即屬違反保護他人之法律，而為民法第184條
    第2項所定之侵權行為。又上開規定旨在保障社會投資大眾
    之權益，有效維護經濟金融秩序，自屬保護他人之法律。
　㈡被告田書旗、黃淑霞、林睿杰、曹念楚、曾永旭、王芊諭及
    張晉嘉（下稱被告田書旗等7人）部分：
　1.經查，被告田書旗為法尼公司之負責人，負責法尼公司營運
    業務、獎金制度規劃者與財務運作之主導、決策者；被告黃
    淑霞係被告田書旗之配偶，為法尼公司之財務總主管，負責
    審核計算及發放法尼公司所吸收存款之紅利、業務奬金業務
    ，及帳戶間金額調度等帳務與財務處理；被告曾永旭於法尼
    公司任職期間應被告田書旗要求，擔任未經登記之商號「旭
    升設備工作室」之負責人，供被告田書旗以該工作室及其名
    義與投資人簽約，並提供其申辦且未使用之銀行帳戶存摺、
    提款卡、印鑑予被告黃淑霞作為收受投資款項及發放紅利、
    獎金之用；被告林睿杰為法尼公司之執行長及新北區業務總
    監，負責發布法尼公司重要政策，管理其他各區業務總監、
    業務經理；被告曹念楚雖無掛名任一法尼新創公司職稱，惟
    實際則為易幣公司之執行長兼操盤手，亦為法尼公司所屬百
    易集團就虛擬貨幣交易平台之全權負責人；被告王芊諭係法
    尼公司台中區業務經理及總講師，負責招攬業務、管理法尼
    新創公司之臺中區業務員及講師群，並與田書旗共同決定輪
    流在各分區分別舉辦大型說明會或顧問培訓大會，轉告法尼
    公司之各投資方案與內容；被告張晉嘉在法尼公司雖無掛名
    任一職稱，惟亦為法尼新創公司投資方案之業務人員，負責
    招攬業務之人，並有自行召開說明會擔任講師；前述之被告
    田書旗等7人乃共同違反銀行法第29條、第29條之1之規定對
    外招攬礦機投資方案，與投資人約定由法尼公司支付與本金
    顯不相當之報酬等情，業據本院刑事庭以108年度金重訴字
    第9號、109年度易字第202號判決（下稱系爭刑事判決）認
    定在案，並經本院調閱該案電子卷證資料核閱無訛，且上開
    被告對於原告前開主張之事實，已於相當時期受合法之通知
    ，而於言詞辯論期日不到場，亦未提出準備書狀爭執，依民
    事訴訟法第280條第3項規定，視同自認，堪信原告此部分主
    張為真實。
　2.又原告乃於107年11月間投資法尼公司之投資方案，因而交
    付102萬8,000元予法尼公司等情，業據其提出國內匯款申請
    書、存摺影本、收據、暫收押金收據、拓礦礦機憑證及拓礦
    礦機購買及廠租合約書等件為證（見本院卷一第19至45頁）
    ；而被告田書旗等7人上開違反銀行法第29條、第29條之1之
    行為，既已使原告因此投入金錢並受有損失，則上開被告自
    應依民法第184條第2項、第185條第1項之規定，對原告連帶
    負侵權行為損害賠償責任。　
　㈢被告陳嬿如、林聖元部分：
　1.經查，被告陳嬿如任職於法尼公司，擔任講師及礦廠導覽員
    ，負責於礦場導覽、說明會、顧問培訓大會時，對不特定之
    投資人說明與講授投資方案之合約內容、分紅、獲利情形，
    與回答投資人相關拓礦投資事宜；被告林聖元原為法尼新創
    公司新北區業務人員與顧問，負責招攬業務，自107年7、8
    月間起應田書旗要求擔任法尼新創公司之講師，並有實際招
    攬業務，負責於各區舉辦說明會、顧問培訓大會時，對不特
    定之投資人說明與講授礦機方案之合約內容、分紅、投資方
    案獲利情形，以鼓勵投資人先後加入投資；上開2人有與被
    告田書旗等7人共同違反銀行法第29條、第29條之1之規定對
    外招攬礦機投資方案，與投資人約定由法尼公司支付與本金
    顯不相當之報酬等情，業據本院刑事庭以系爭刑案判決認定
    在案，並經本院調閱該案電子卷證資料核閱無訛；且被告陳
    嬿如、林聖元於系爭刑案之審理過程中亦就其等之犯行坦承
    不諱，有系爭刑事判決可參，是此部分之事實，亦堪以認定
    。
　2.而原告主張其於與法尼公司簽立拓礦礦機購買及廠租合約書
    而投入投資款項之前，曾於107年10月11日之法尼新創投資
    說明會上聆聽講師即被告陳嬿如講解法尼公司挖礦投資方案
    之內容，又於107年10月23日參加法尼公司北區桃園投資說
    明會時，亦曾經由講師即被告林聖元講解法尼公司挖礦機投
    資方案之分紅及獎金內容等情，核與前述被告陳嬿如、林聖
    元就法尼公司違法吸金行為所分擔之工作內容相符，故堪認
    原告之主張為真。而被告陳嬿如、林聖元既有實際向原告說
    明、講解法尼公司投資方案，實際上誘使原告加入投資之行
    為，足認其2人對於本件侵權行為與被告田書旗等7人有行為
    共同關聯，從而，其2人亦應對原告連帶負侵權行為損害賠
    償責任。
　㈣被告吳承訓、黃邁慧部分：
　1.經查，被告吳承訓有擔任法尼公司之台南區及高雄區總監，
    招攬投資人投資法尼公司之礦機投資方案等情，業據⑴被告
    陳育勝於本院刑庭中陳稱：台南區及高雄區的總監是被告吳
    承訓等語（見本院刑事庭109年度金重訴字第9號卷，下稱系
    爭刑事卷，卷三第155頁）；⑵被告林睿杰於本院刑事審理時
    證稱：107年4月份才開始有各區總監這個名稱，當時台南及
    高雄的總監是吳承訓及黃邁慧等語（見系爭刑事卷三第334
    頁）；⑶被告王芊諭於本院刑事庭審理中陳稱：我大概是從1
    07年5、6月開始負責跟各區的總監溝通，看他們什麼時間要
    辦礦機投資說明會及顧問培訓，因為都是使用各區的辦公室
    ，總監也要出席，若因為人數太少說明會沒有辦成，會通知
    各區總監說這場不辦，請他們通知客人，在高雄區說明會時
    ，被告吳承訓幾乎都會在場，被告曹念楚要每個投資人都對
    各區總監，再由總監10、20幾台這樣一大筆去跟法尼公司買
    礦機等語（見系爭刑事卷十五第69、70、84、86、98頁）；
    以及⑷被告田書旗於本院刑事庭審理中陳稱：我和吳承訓聊
    天時，我問他說當總監有業務補助，若業務能力好的話，可
    以自己去找辦公室，公司會出一半租金，賣礦機也會有業務
    補助，因為有個辦公室負責人，比較有業務推廣效果，聊天
    當下我就會提到總監有什麼權利義務，就是多的獎金，但也
    要負責相對的業績量，總監以下的業務的礦機都算是總監的
    ，若到達一定的台數，就有1％至3％的獎金，我有計算過，若
    有達到業績標準的話，獎金就能夠負擔一半租金，還能夠多
    出一點，多出來的部分就是獎勵，公司有新的政策或投資方
    向也會先跟總監講，讓總監租辦公室的用意就是因為他要營
    運，就必須租辦公室，要帶人到公司講解等語（見系爭刑事
    卷二十第272、274、275、294、297、314、315頁）明確；
    綜上足認，被告吳承訓確有擔任法尼公司之台南區及高雄區
    總監，且對於法尼公司投資方案內容有所認識，並有基於經
    營者之立場，為了賺取獎金而推銷法尼公司礦機投資方案之
    行為。
　2.另依⑴被告吳承訓於本院刑事庭審理中陳稱：若我有朋友要
    投資簽約或要去說明會的時候，我會請被告黃邁慧陪同，講
    師會提供合約，且被告黃邁慧本身也有投資，被告黃邁慧對
    投資方案算是清楚的等語（見系爭刑事卷四第13至24頁）；
    以及⑵被告陳育勝於本院刑事庭中陳稱：台南區及高雄區的
    總監是被告吳承訓，被告黃邁慧應該是該區的顧問，因為他
    們是男女朋友，所以有時候他們出入也是一起，開會也會一
    起等語（見系爭刑事卷三第155頁）；可知被告黃邁慧對於
    法尼公司投資方案亦甚為了解，且有與被告吳承訓一同招攬
    投資人投資之行為。
　3.而被告吳承訓及黃邁慧有與被告田書旗等7人共同違反銀行
    法第29條、第29條之1之規定對外招攬礦機投資方案，並與
    投資人約定由法尼公司支付與本金顯不相當之報酬等情，業
    據本院刑事庭以系爭刑案判決認定在案，並經本院調閱該案
    電子卷證資料核閱無訛，是被告吳承訓及黃邁慧確有參與法
    尼公司違法吸金之行為，堪以認定。
　4.而原告主張其於107年10月11日間是受到吳承訓、黃邁慧之
    邀約，因而參加法尼新創投資說明會，吳承訓、黃邁慧更力
    邀原告加入投資，原告因而於107年11月間投資系爭投資方
    案等情，核與前述被告吳承訓及黃邁慧就法尼公司違法吸金
    行為所分擔之工作內容相符；且原告與法尼公司所簽立之拓
    礦礦機購買及廠租合約書上，所載服務拓礦顧問乃為甄心懷
    仁企業管理顧問有限公司，有合約書可參（見本院卷一第33
    、37、41、45頁），而該公司之負責人即為被告黃邁慧，為
    被告黃邁慧所自承（見本院卷一第48頁），顯見被告黃邁慧
    確有參與為招攬原告與法尼公司簽約投資之行為；綜上足徵
    原告所稱其是由被告吳承訓、黃邁慧招攬而投資之主張，確
    為可採。而被告吳承訓及黃邁慧既有實際向原告招攬投資法
    尼公司非法經營之投資方案的行為，而該行為與原告投資受
    有之損害間有相當因果關係，是足認其2人對於本件侵權行
    為與被告田書旗等7人有行為共同關聯，從而，其2人亦應對
    原告連帶負侵權行為損害賠償責任甚明。
　5.至被告吳承訓及黃邁慧雖稱不同意引用刑事卷證資料，然該
    等刑事卷證資料業經偵、審機關進行調查，被告吳承訓及黃
    邁慧並未舉出有何不實之處，則其此部分抗辯自不可採。
　㈤被告陳育勝、王雅玲部分：
　　原告雖主張被告陳育勝、王雅玲亦應對其負連帶侵權行為責
    任云云，然查被告陳育勝、王雅玲固分別為法尼公司臺北區
    、新竹區之業務總監，業經系爭刑事判決認定在案，惟其等
    就法尼公司違法吸金之行為均非屬決策、運作之核心成員，
    且亦無事證足認其等有涉及原告參與投資礦機之過程，故尚
    難認其等與原告所受之損害有何相當因果關係，從而，原告
    主張被告陳育勝、王雅玲應對原告負侵權行為賠償責任，並
    非可採。
　㈥原告所得請求賠償之金額若干；
    按「基於同一原因事實受有損害並受有利益者，其請求之賠
    償金額，應扣除所受之利益」，為民法第216條之1所明定。
    經查，本件原告因被告田書旗、黃淑霞、林睿杰、曹念楚、
    曾永旭、王芊諭、張晉嘉、陳嬿如、林聖元、吳承訓、黃邁
    慧（下稱被告田書旗等11人）之共同違法吸金行為，而投入
    102萬8,000元之投資本金，業經本院認定如前，而原告因同
    一投資之原因事實而有領得6萬6,560元紅利等情，亦經原告
    陳述在卷（見本院卷一第177頁），經損益相抵，其受有之
    損害為96萬1,440元（計算式：1,028,000－66,560＝961,440
    ），是原告依民法第184條第2項、第185條第1項規定，請求
    被告田書旗等11人連帶賠償96萬1,440元，即屬有據，逾此
    範圍之請求，即非可採。
  ㈦至原告雖另主張依不當得利之法律關係、公司法第23條第2項
    、刑法第30條、第31條、刑事訴訟法第487條之規定請求被
    告給付云云，然原告就被告有何因原告投資而受有利益之具
    體情事，並未舉證證明，自難認其依不當得利之法律關係請
    求被告給付為可採；又本件原告依侵權行為關係所為聲明被
    告田書旗給付之請求為有理由，已達其目的，則關於依公司
    法第23條第2項之規定請求被告田書旗給付部分，本院自毋
    庸再為審認，而其餘被告並非法尼公司之負責人，自亦無公
    司法第23條第2項規定之適用；至刑法第30條、第31條及刑
    事訴訟法第487條均非屬請求權基礎，是原告依上開規定為
    本件請求，自非可採。　　
四、按「給付無確定期限者，債務人於債權人得請求給付時，經
    其催告而未為給付，自受催告時起，負遲延責任，其經債權
    人起訴而送達訴狀，與催告有同一之效力」、「遲延之債務
    ，以支付金錢為標的者，債權人得請求依法定利率計算之遲
    延利息」、「應付利息之債務，其利率未經約定，亦無法律
    可據者，週年利率為百分之五」，民法第229條第2項、第23
    3條第1項前段、第203條分別定有明文。查本件起訴狀繕本
    送達被告田書旗等11人之日期分別如附表「起訴狀繕本送達
    日」所載，是原告就其得請求之金額，併請求被告田書旗等
    11人分別給付自如附表「利息起算日」所載之日起至清償日
    止，按週年利率5％計算之利息，亦屬有據。
五、綜上所述，原告依民法第184條第2項、第185條之規定，請
    求被告田書旗等11人連帶給付96萬1,440元，及分別自如附
    表「利息起算日」所載之日起至清償日止，按週年利率5％計
    算之利息，為有理由，應予准許；逾此範圍之請求，即屬無
    據，應予駁回。
六、又原告雖聲請本院依職權宣告假執行，然本件所命被告給付
    之金額逾新臺幣50萬元，且無民事訴訟法第389條第1項各款
    規定情形，是其聲請本院依職權宣告假執行，於法不合，應
    予駁回。　　
七、本件事證已臻明確，兩造其餘攻擊或防禦方法及所提之證據
    ，經本院斟酌後，認均不足以影響判決之結果，自無逐一詳
    予論駁之必要，併此敘明。
八、訴訟費用之負擔：民事訴訟法第79條、第85條第1項。　　
中　　華　　民　　國　　111 　年　　5 　　月　　 6　　日
                  民事第三庭    法　官　許容慈
正本係照原本作成。
如對本判決上訴，須於判決送達後二十日內向本院提出上訴狀。
如委任律師提起上訴者，應一併繳納上訴審裁判費。
中　　華　　民　　國　　111 　年　　5 　　月　 　9　　日
                                書記官  邱佑儒
 被告  起訴狀繕本送達日      （民國）  利息起算日   （民國） 田書旗 110年6月21日 （見本院卷一第83頁） 110年6月22日 黃淑霞 110年6月18日 （見本院卷一第79頁） 110年6月19日 林睿杰 110年6月27日 （見本院卷一第53頁） 110年6月28日 曹念楚 110年6月16日 （見本院卷一第55頁） 110年6月17日 張晉嘉 110年6月15日 （見本院卷一第57頁） 110年6月16日 吳承訓 110年6月16日 （見本院卷一第59頁） 110年6月17日 黃邁慧 110年6月16日 （見本院卷一第61頁） 110年6月17日 王芊諭 110年6月15日 （見本院卷一第67頁） 110年6月16日 曾永旭 110年6月27日 （見本院卷一第69頁） 110年6月28日 林聖元 110年6月15日 （見本院卷一第71頁） 110年6月16日 陳嬿如 110年6月16日 （見本院卷一第73頁） 110年6月17日